臺灣臺中地方法院民事判決
111年度訴字第376號
原        告  王永慶
訴訟  代理人  戴連宏律師
被        告  王建驊

              王菊蕊

              王月桃

兼上三人共同
訴訟  代理人  王森印

被        告  張英傑

              張錦恩

              張惠珍

              柳建鴻

              邱凱琳

              鍾承漢

              潘以利


              陳建源

              陳健殷


上列當事人間請求分割共有物事件，本院於民國111年6月24日言
詞辯論終結，判決如下：
    主      文
兩造共有坐落臺中市○○區○○段0000地號土地（面積303.07平方公
尺）應予變賣分割，所得價金按如附表所示兩造應有部分之比例
分配。
訴訟費用由兩造依如附表所示各應有部分之比例負擔。    
    事實及理由
一、程序事項：被告張英傑、張錦恩、柳建鴻、邱凱琳、鍾承漢
    、潘以利、陳建源及陳健殷等人經合法通知，無正當理由，
    均未於本院最後言詞辯論期日到場，核無民事訴訟法第386
    條各款所列情形，爰依原告之聲請，由其一造辯論而為判決
    。
二、原告主張：兩造共有坐落臺中市○○區○○段0000地號土地（面
    積303.07平方公尺，下稱系爭土地），渠等之應有部分各如
    附表所示，兩造就系爭土地並未訂有不能分割之特約，且無
    因物之使用不能分割之情形，兩造間已無法達成分割協議，
    為此爰依民法第823條第1項之規定請求分割。又系爭土地之
    登記面積僅為303.07平方公尺，折算後為91.68坪，而共有
    人高達14人，如原物分配，則各共有人可受分配之面積細微
    ，將造成日後使用上之困難及不便，無法發揮系爭土地經濟
    上之利用價值，故原物分配顯有困難，爰依民法第824條第2
    項第2款規定，請求將系爭土地變價分割，所得價金按兩造
    應有部分比例分配。又按分割共有物，以消滅共有關係為目
    的，故法院於裁判分割共有土地時，除因該土地內部分土地
    之使用目的不能分割（如共同使用之道路）或部分共有人明
    示仍願維持共有關係等情形外，應將土地分配與各共有人單
    獨所有，不得創設新的共有關係（最高法院88年度台上字第
    1801號判決要旨參照）。是如其餘共有人未明示願與原告維
    持共有之情形下，被告所為原物分割之方案乃強令其他共有
    人在分割後仍維持共有關係，已非適法。再者，被告張英傑
    、張錦恩、柳建鴻、邱凱琳、鍾承漢、潘以利、陳建源及陳
    健殷等人（下稱被告張英傑等8人）均已具狀表示同意原告
    所為變價分割之方案，且被告張英傑及張錦恩2人復明示其
    等不願意與原告維持共有等語，可見被告張英傑等8人均不
    願意維持共有關係，依上開最高法院見解，則被告王森印等
    人所提原物分割之方案，顯均已不適法。另原告於買受系爭
    土地前，均無從知悉或可得而知系爭土地前訂有被告王森印
    所指基地租賃契約（下稱系爭租約），因系爭土地之土地登
    記謄本上並無系爭租約之登記，故原告不知系爭租約之存在
    及其內容，對原告自不生法律效力。再請求分割共有物之訴
    ，於他國固以原物分割為原則，價金分配為例外，然於我國
    則二者無分軒輊，應由法院斟酌共有物性質等公平決定之，
    同一共有物對於全體共有人，應採相同之分割方法（最高法
    院74年度第1次民事庭會議決議㈡參照）。又建地之分割，應
    以分割結果得建築房屋，始符合經濟效用之原則（最高法院
    93年度台上字第418號判決要旨參照），則系爭土地之使用
    分區係編定為農業區，其地目為建，為一般民間所稱之農建
    地，可供建築使用，是本案如採原物分割方法，分割後之各
    宗土地均應可供建築使用，方符事理；然系爭土地面積僅為
    303.07平方公尺，共有人達14人，倘予以原物分割，當造成
    各共有人所分得之土地無法建築使用之情，自屬不適當之分
    割方法，且系爭土地上現仍坐落1棟老舊建物，如欲規劃出
    合適之原物分割方案，因受限於共有人人數眾多及該建物位
    置，必將因分配位置不同，造成對共有人一方不公平之情事
    ，故本件原物分割顯有事實上之困難。本件如採變價分割，
    應為對各共有人最有利之分割方案。被告王森印等人主張其
    等欲維持完整而希望原物分割並各維持共有等情；然系爭土
    地如為變價，被告王森印等人仍可於變價時參與出價競標，
    該共有人如因此得標，即意謂其願以該得標價格取得拍賣標
    的之共有土地，而真實成交價格則是客觀價值，對於無意取
    得拍賣共有土地之共有人而言，可以取得最大之利益；甚且
    ，如競價失敗（出價低於其他競標者），其仍有第2次選擇
    可主張民法第824條第7項優先承買權之機會，待其主張後，
    該共有人即係以相當價格取得拍賣標的之共有土地。而被告
    王森印等人之應有部分計達3分之2以上，如准予變價，其等
    於拍賣階段亦屬優勢之一方，等同於僅需出資剩餘不足3分
    之1之價金，即可買受全筆土地，故被告王森印等人透過變
    價方式買受系爭土地，即可維持與同段1001地號2筆土地之
    完整性，實屬對其等及全體共有人為最有利之分割方案。承
    上，系爭土地採變價分割方式，透過市場之自由競爭，獲致
    最高之出售價格，並以價金分配與各共有人，應最有利於兩
    造等語。並聲明：如主文第1項所示。
三、被告王建驊、王菊蕊、王月桃、王森印及張惠珍等人（下稱
    被告王森印等5人）則均以：希望採原物分割即如附圖即臺
    中市豐原地政事務所複丈日期111年4月15日土地複丈成果圖
    所示之分割方法，即如附圖編號A部分（面積212.14平方公
    尺）分歸被告王森印等5人取得並維持共有，另如附圖編號B
    部分（面積90.93平方公尺）分歸原告及被告張英傑等8人取
    得並維持共有；則原告等人其後欲為變價拍賣，即與其等無
    關。其等欲維持共有之理由係因系爭土地與鄰地即同段1001
    地號土地係分割出來，若系爭土地變價，則同段1001地號土
    地將成為袋地，故其等希望保留系爭土地以供出入。系爭土
    地上之建物有成立系爭租約，其等亦無權處分該建物，系爭
    建物已不堪使用，其等亦希望可取回該建物占用之土地，請
    求逕以圖面分割，系爭建物占用分歸原告等人部分僅為老舊
    木材搭建之遮雨棚，應可分割。原告主張之變價分割，僅對
    原告有利，對其等不利，主張變價之被告張英傑及張錦恩亦
    已將持分出售原告，原告曾表示欲以每坪15萬元向其等購買
    ，其等亦表同意，然希望原告先撤回本件訴訟才同意出售予
    原告。因系爭土地上有建物存在，當不予點交，則拍賣價格
    會較低，原告主張變價係欲以低於市價之價格取得土地，原
    告要以小吃大，對其等不利等語。
四、被告柳建鴻、邱凱琳、鍾承漢、潘以利、陳建源及陳健殷等
    人均未於本院言詞辯論期日到場；惟據其等前所提書狀略以
    ：同意原告所為本件變價分割之請求等語。
五、被告張英傑、張錦恩則均以：同意原告所為本件變價分割之
    請求，不同意被告王森印等人主張之原物分割方法，不願與
    原告及其他共有人仍維持共有關係。又同段1001地號土地本
    即為袋地，不因本件分割方式如何而受影響，自不應將該土
    地狀況列為本件分割方案之考量因素。且系爭土地上如被告
    王森印所述有碾米廠存在，並訂有系爭租約，其等擔心日後
    若分取土地，是否需受系爭租約之約束或日後另需繼續訴訟
    ，故其等同意原告所提變價分割之方案等語。
六、本院得心證之理由：
（一）按各共有人，除法令另有規定外，得隨時請求分割共有物
      ，但因物之使用目的不能分割或契約定有不分割之期限者
      ，不在此限，民法第823條第1項定有明文。查兩造就系爭
      土地並無不分割之約定，且無使用目的不能分割之情形，
      又兩造迄仍未能協議分割，故請求分割系爭土地等情，業
      據原告提出系爭土地之登記謄本、地籍圖謄本及使用分區
      證明書等為證，而被告王森印等5人及被告張英傑等8人均
      當庭或具狀表示其等同意系爭土地為分割等語，又系爭土
      地上雖有訴外人陳德霖所使用門牌號碼為臺中市○○區○○街
      000巷0號之磚造建物1棟，然系爭土地並無套繪，即無建
      物套繪登陸資料或申請建造執照紀錄等情，有臺中市豐原
      區公所函及臺中市政府都市發展局函在卷可參（見本院卷
      第253至255頁、第271至273頁），是堪認原告請求本院就
      系爭土地為裁判分割，於法並無不合，應予准許。
（二）又共有物之分割，依共有人協議之方法行之。分割之方法
      不能協議決定，或於協議決定後因消滅時效完成經共有人
      拒絕履行者，法院得因任何共有人之請求，命為下列之分
      配：一、以原物分配於各共有人。但各共有人均受原物之
      分配顯有困難者，得將原物分配於部分共有人。二、原物
      分配顯有困難時，得變賣共有物，以價金分配於各共有人
      ；或以原物之一部分分配於各共有人，他部分變賣，以價
      金分配於各共有人，民法第824條第2項第1、2款定有明文
      。次按共有物分割之方法，法院斟酌各共有人之利害關係
      及共有物之性質價格等，本有自由裁量之權，共有人訴請
      分割共有物，其聲明不以主張分割之方法為必要，即令有
      所主張，法院亦不受其主張之拘束，不得以原告所主張之
      方法為不當，而為駁回分割共有物之訴之判決。是原告所
      主張之分割方法，僅供法院參考而已，設未採其所主張之
      方法，亦非其訴一部分無理由，故毋庸為部分敗訴之判決
      （最高法院69年度第8次民事庭會議決議(二)參照）。且
      按共有人因共有物分割之方法，不能協議決定，而提起請
      求分割共有物之訴，應由法院依民法第824條第2項命為適
      當之分配，不受任何共有人主張之拘束，審判上之共有物
      分割方法，在德、日、瑞民法，固以原物分割為原則，價
      金分配為例外，但我民法對於二者，則無分軒輊，均應由
      法院斟酌當事人之聲明，共有物之性質，經濟效用及全體
      共有人之利益等公平決之（最高法院69年度台上字第350
      號判決意旨參照）；故分割共有物究以原物分割或變價分
      割為適當，法院應斟酌當事人意願、共有物之使用情形、
      經濟效用及全體共有人之利益等情形而為適當之分割，不
      受共有人所主張分割方法之拘束（最高法院88年度台上字
      第600號判決意旨參照）。又以原物之一部分分配，他部
      分變賣，依上開規定之文義，應係指將原物一部分分配與
      「各共有人」，他部分變賣，將價金分配「各共有人」，
      即就同一共有物，對於全體共有人，應採相同之分割方法
      ，易言之，法院於斟酌究何種方式為適當、公平、合法之
      分割方式時，並不能採用將系爭土地之部分分割予部分共
      有人（如主張原物分割者），再將其餘土地變價後分配予
      其他未取得土地者（臺灣臺南地方法院101年度訴字第106
      1號、臺灣新北地方法院103年度訴字第1940 號判決意旨
      參照）。關於部分原物分割，部分變價分割，依據民法第
      824條第2項第2款後段規定「以原物之一部分分配於各共
      有人，他部分變賣，以價金分配於各共有人」，因條文採
      用「各共有人」一詞，就同一共有物對於全體共有人，應
      採相同分割方法（謝在全教授，民法物權論上冊，103年9
      月版第407頁參照），此參臺灣高等法院暨所屬法院105年
      法律座談會民事類提案第11號審查意見可明。又按「分割
      共有物係以消滅共有關係為目的，故法院於裁判分割共有
      土地時，除因該土地內部分土地之使用目的不能分割（如
      共同使用之道路）或部分共有人明示仍願維持共有關係等
      情形外，應將土地分配與各共有人單獨所有，不得創設新
      的共有關係。」、「按分割共有物，以消滅共有關係為目
      的。法院裁判分割共有土地時，除因該土地內部分土地之
      使用目的不能分割（如為道路）或部分共有人仍願保持共
      有關係，應就該部分土地不予分割或准該部分共有人成立
      新共有關係外，應將土地分配於各共有人單獨所有。查上
      訴人於原審一再主張不願與被上訴人保持共有。又系爭土
      地之全部共有人，並未全體表示就原判決附圖甲案Ｂ部分
      保持共有，被上訴人未提出全體共有人同意保持共有之書
      面資料，若被上訴人仍堅持廟地部分保持共有，應由同意
      保持共有之被上訴人（非全體共有人）另成立新的共有關
      係，而上訴人部分，應就其應有部分自行分割，不受其他
      共有人主張之限制。原判決竟逕為裁判，不問系爭土地共
      有人全體是否同意，逕將附圖甲案Ｂ部分分由全體共有人
      保持共有，自行創立新的共有關係，揆諸首揭說明，自有
      未洽。次按共有物之分割，應斟酌共有物之性質、經濟效
      用及全體共有人之利益等公平決之。而建地之分割，應以
      分割結果得建築房屋，始符合經濟效用之原則。且定共有
      物分割方法，固可由法院自由裁量，但須以其方法適當者
      為限；苟所定分割方法為不適當，其自由裁量之行使，即
      難謂合法。」，此有最高法院88年度台上字第1801號及93
      年度台上字第418號判決意旨可資參照。
（三）經查，系爭土地之面積乃為303.07平方公尺，由兩造共14
      人共有，除原告及被告王建驊、王菊蕊、王月桃及王森印
      5人外，其餘共有人9人之應有部分面積均約僅10平方公尺
      或低於5平方公尺，是倘以原物分割，而將土地分配予各
      共有人，勢必將增加畸零地之數量，恐無法避免袋地之產
      生，使系爭土地因原物分割後土地價值明顯下降，又無法
      令所有人為適當之利用，更徒增兩造間之紛爭及對立，令
      兩造就系爭土地之使用發生不便，減損系爭土地整體利用
      之經濟價值而屬不利益，顯非適當之方割方法，是認此原
      物分割方案，已非可採。至被告王森印等人前雖曾主張以
      一部分原物分配予被告王森印等人，另一部分變價方式分
      配予原告及其餘共有人云云；然依上開105年法律座談會
      之審查意見以觀，自屬無由，難為憑採。又被告王森印等
      5人其後固再提出如附圖所示之分割方法，請求為原物分
      配，而將如附圖編號A部分（面積212.14平方公尺）分歸
      被告王森印等5人取得並維持共有，另如附圖編號B部分（
      面積90.93平方公尺）分歸原告及被告張英傑等8人取得並
      維持共有等情；然則，原告既不同意被告王森印等5人所
      提上開分割方案而不願與被告張英傑等8人繼續維持共有
      關係，且被告柳建鴻等6人亦具狀表示其等乃同意原告所
      提變價分割之方案等語（見本院卷125至159頁），又被告
      張英傑及張錦恩亦表示其等同意原告之變價方案，不同意
      被告王森印等5人所提如附圖之原物分割方案，不願與原
      告及其他共有人繼續維持共有關係等語（見本院卷257至2
      61頁），是依上開最高法院之見解，當無從依被告王森印
      等5人上開主張而逕將如附圖編號B部分（面積90.93平方
      公尺）分歸原告及被告張英傑等8人取得並保持共有，而
      自行創立新的共有關係。從而，揆諸上開最高法院見解，
      堪認被告王森印等5人所提如附圖所示之方割方法，洵非
      適法，難為採認。又者，被告王森印等5人或原告等人均
      未主張欲以原物受全部之分配，而以金錢補償其餘未受分
      配之共有人，則依民法第824條規定，應認系爭土地以原
      物分配，顯有困難甚明。再者，審之原告既表明希望以變
      價後分配價金之方式為分割，且被告張英傑等8人均具狀
      表示其等同意原告之分割方案而為變價分割，另被告王森
      印等5人於本院最後言詞辯論期日中亦表示原告曾表示欲
      以每坪15萬元向其等購買，其等亦表同意，但希望原告先
      撤回本件訴訟才同意出售予原告等語（見本院卷第306頁
      ，原告則當庭表示該價格尚未談妥，仍請求變價分割等語
      ），益見被告王森印等5人亦非對於系爭土地有何特殊情
      感而絕不願為出售，而系爭土地以原物分割，尚有事實上
      之困難甚明。準此，本院斟酌各共有人之意願，系爭土地
      之左側為葫蘆墩圳，另臨臺中市豐原區朴子街596巷道路
      ，現況使用情形為其上有老舊建物1棟供碾米廠使用、使
      用分區為農建地，若能整筆出售利用，應可供較大範圍之
      建築用地使用，當有助於提升系爭土地之利用價值，亦即
      如將系爭土地予以變賣，則買受系爭土地者，能供建築之
      用，對於增加系爭土地之使用價值及提昇社會經濟效益，
      更較如附圖所示分割方案為高，且買受人亦會因系爭土地
      之使用價值較高，而願以較高價格購買，對於兩造可分配
      之金額亦當相對提高，且採此分割方案，兩造因可參與上
      開競價且有優先承買權，當亦不妨害渠等於變價後取得系
      爭土地全部所有權之機會，應屬較為可採之分割方案。準
      此，原告主張系爭土地應採變價分割，由兩造依應有部分
      比例分配變賣所得價金，當較符合分割共有物應徹底消滅
      共有關係及公平合理之本旨，應為妥適之分割方案，爰判
      決如主文第1項所示。
七、按分割共有物之訴，兩造間本可互換地位，由任一共有人起
    訴請求分割。原告起訴雖於法有據，但被告之應訴實因訴訟
    性質所不得不然，其所為抗辯自為伸張或防衛權利所必要，
    本院認為本件訴訟費用應由兩造依如附表所示各應有部分之
    比例負擔，較為公允，爰諭知如主文第2項所示。
八、訴訟費用負擔之依據：民事訴訟法第80條之1。
中　　華　　民　　國　　111 　年　　7 　　月　　29　　日
                　　民事第五庭法  官  許惠瑜
以上為正本係照原本作成。
如不服本判決，應於送達後20日內向本院提出上訴狀並表明上訴
理由，如於本判決宣示後送達前提起上訴者，應於判決送達後20
日內補提上訴理由書(須附繕本)。如委任律師提起上訴者，應一
併繳納上訴審裁判費。
中　　華　　民　　國　　111 　年　　7 　　月　　29　　日
                          　　書記官 高偉庭
　　
附表：（系爭土地，面積303.07平方公尺）
編號 共有人姓名 應有部分(面積m²) 1 王永慶 6分之1  (50.51) 2 王建驊 6分之1  (50.51)  3 王森印 6分之1  (50.51)  4 王菊蕊 6分之1  (50.51)  5 王月桃 6分之1  (50.51)  6 張英傑 30分之1 (10.1) 7 張錦恩 30分之1 (10.1) 8 張惠珍 30分之1 (10.1) 9 柳建鴻 90分之1 (3.37) 10 邱凱琳 90分之1 (3.37) 11 鍾承漢 90分之1 (3.37) 12 潘以利 90分之1 (3.37) 13 陳建源 90分之1 (3.37) 14 陳健殷 90分之1 (3.37)